【裁判字號】    98,簡上,11
【裁判日期】    980630
【裁判案由】    清償借款
【裁判全文】
臺灣板橋地方法院民事判決              98年度簡上字第11號
上  訴  人  丁○○
兼訴訟代理  丙○○
人
被上訴人    甲○○
訴訟代理人  乙○○
上列當事人間請求清償借款事件，上訴人對於中華民國97年11月
28日本院三重簡易庭97年度重簡字第2733號第一審判決提起上訴
，經本院於98年6月23日言詞辯論終結，判決如下：
    主  文
原判決關於命上訴人連帶給付超過新台幣參拾陸萬肆仟元及自民
國九十七年八月十八日起至清償日止，按週年利率百分之二十計
算之利息部分，暨該部份假執行之宣告，並訴訟費用之裁判均廢
棄。
上開廢棄部分，被上訴人在第一審之訴駁回。
其餘上訴駁回。
第一、二審訴訟費用由上訴人連帶負擔十分之九，餘由被上訴人
負擔。
    事實及理由
一、程序上理由
    (一)本件上訴人未於言詞辯論期日到場，核無民事訴訟法第
      386 條所列各款情形，依被上訴人之聲請，由其一造辯論
      而為判決。
    (二)按連帶債務人共同被訴時，如債務人中之一人提出前開非
      基於個人關係之抗辯並有理由者，對於共同被告之各債務
      人即屬必須合一確定，應適用民事訴訟法第56條第1 項之
      規定（最高法院33年上字第4810號判例參照）；又民事訴
      訟法第56條第1 項第1 款所謂共同訴訟人中一人之行為，
      有利益於共同訴訟人或不利益於共同訴訟人，係指於行為
      當時，就形式上觀之有利或不利於共同訴訟人而言，非指
      經法院審理結果，有利者其效力及於共同訴訟人，不利者
      其效力不及於共同訴訟人而言（最高法院52年台上字第
      1930號判例參照）。查本件原判決判命上訴人連帶給付，
      雖僅上訴人丙○○以借款時被上訴人有預扣3 個月利息新
      台幣（下同）36,000元、手續費4 萬元及代書費4 萬元，
      上訴人實際僅收到借款284,000 元，且原審法官既認約定
      利率月息3 分於法不合，為何未於判決中扣除退回等語提
      起上訴，惟其中關於被上訴人於借款時有預扣利息36,000
      元之抗辯，係非基於個人關係之抗辯，且經本院審理結果
      認有理由（詳見後述理由六(一)），其上訴之行為自形式上
      觀之又有利於共同訴訟人，依上開說明，其上訴之效力應
      及於丁○○，先予敘明。
二、本件被上訴人起訴主張：上訴人丁○○、丙○○2 人共同於
    民國96年12月18日向被上訴人借款新臺幣（下同）400,000
    元，約定負連帶清償責任，債務清償日為97年3 月17日，遲
    延利息按年息20% 計算。嗣後被上訴人與上訴人丁○○另簽
    訂協定書約定，如上訴人丁○○按時繳付向銀行設定不動產
    抵押之貸款及債權人即被上訴人之本金、利息時，則被上訴
    人同意清償期日屆滿時，上訴人得延期償還本金，違者視同
    到期。詎上訴人自97年8 月17日起未依約履行，被上訴人於
    同年9 月9 日向上訴人寄發存證信函催告履行債務，然上訴
    人尚未履行該項債務，又上訴人丁○○所供擔保之不動產，
    亦遭銀行辦理假扣押，顯見上訴人之債信已然貶落，導致被
    上訴人不能依約受償，爰依據民法消費借貸之規定請求被告
    應負連帶清償之責任。並聲明上訴人應連帶給付原告
    400,000 元及自97年8 月18日起至清償日止，按年利率20%
    計算之利息。原審為被上訴人全部勝訴之判決，上訴人不服
    提起上訴，被上訴人並聲明：請求駁回上訴。
三、上訴人除於原審抗辯：渠等自借款開始即96年12月18日起至
    97 年7月12日止已給付161,000 元，又伊向原告借款
    400,000 元提供房子擔保設定，原告未經伊同意，私自設定
    1,000,000 元有欺騙之行為，另伊借款時所簽之文件僅簽姓
    名和填寫金額400,000 元，其餘欄位皆是空白；又原告請求
    之利息太高，請求減少等語置辯，並聲明：請求駁回被上訴
    人之訴。原審為命上訴人連帶給付之判決，上訴人不服，提
    起上訴，並補充：借款時因被上訴人預扣3 個月利息36,000
    元、手續費4 萬元及代書費4 萬元，上訴人實際僅收到借款
    284,000 元。且原審法官既認約定利率月息3 分於法不合，
    為何未於判決中扣除退回等語，且聲明：(一)原判決廢棄。(二)
    被上訴人在第一審之訴及假執行之聲請均駁回。
四、兩造於本院98年3 月31日準備程序期日協議不爭執之事實為
    ：
    (一)上訴人丁○○、丙○○共同於96年12月18日向被上訴人借
      款40萬元，約定清償日為97年3 月17日，利息按月息3 分
      計算。
    (二)被上訴人於交付借款時，有預扣3 個月利息計36,000元。
五、按約定利率超過週年百分之二十者，民法第205 條既僅規定
    債權人對於超過部份之利息無請求權，則債務人就超過部份
    之利息任意給付，經債權人受領時，自不得謂係不當得利請
    求返還。債務人就利息超過週年利率百分之二十部份已任意
    給付者，不得請求返還，業經本院著有判例。最高法院29年
    上字第1306號判例意旨參照。查上訴人主張兩造就系爭借款
    有約定利息按月息3 分計算，並上訴人有給付8 個月利息計
    96,000元乙節，固為被上訴人所不爭執，惟上訴人既已任意
    清償，依上開判例意旨，自不得再請求返還。渠抗辯應自命
    給付金額中扣除已付之利息云云，委不足採。又被上訴人於
    本件僅請求依週年利率20% 計算之利息，於法並無不合，上
    訴人請求法院酌減利息，於法無據，亦難採取。
六、上訴人雖又主張借款時被上訴人有預扣3 個月利息36,000元
    、手續費40,000元及代書費40,000元，僅實際取得284,000
    元之利息等語，經查，
    (一)按貸與金額中預扣利息，該預扣部分既未實際交付借用人
      ，自不能認為係貸與本金額之一部（最高法院29年上字第
      1306號判例參照）。查上訴人主張借款時被上訴人有預扣
      3 個月之利息36,000元乙節，為被上訴人所不爭執，依前
      揭說明，該預扣之36,000元自不能認係貸與本金額之一部
      ，上訴人主張應自借貸本金中扣除36,000元，堪以採取。
    (二)上訴人雖又主張借款時被上訴人有另扣手續費及代書費各
      4 萬元乙節，惟被上訴人否認有預扣手續費，並抗辯代書
      費僅收取2 萬元，係辦理抵押設定之費用，另有扣除代償
      第一順位抵押權之利息38,000元等語。經查，
      1.上訴人就系爭借款，有由上訴人丁○○提供其所有坐落
        臺北縣新莊市○○路207 巷4 號5 樓之房地設定第2 順
        位本金最高限額100 萬元抵押權以為擔保乙節，有土地
        、建築改良物抵押權設定契約書、其他特約事項、他項
        權利證明書、協議書之影本各1 份附於原審卷第26-31
        頁可憑，且為兩造所不爭執。該代書費用為辦理抵押權
        設定之費用乙節，業據證人即上訴人丙○○之兄戊○○
        到場證述明確（見本院卷第26頁，98年4 月28日準備程
        序筆錄），該費用既經兩造基於自由意思所議定，縱有
        過高，依私法自治，亦無從認定被上訴人有巧取利益之
        情事。上訴人主張自應借貸本金中扣除代書費用40,000
        元云云，不足採取。
      2.又消費借貸為要物契約，因金錢或其他代替物之交付而
        生效力，如當事人間就是否已實際交付之事實有爭執，
        固應由主張已為交付之貸與人負舉證責任。惟上訴人向
        被上訴人借款時有簽立借款契約書（兼作借據）表明當
        場收到現金40萬元之旨，此有借款契約書（兼作借據）
        之影本1 紙附於原審卷第24頁可稽，則上訴人主張有遭
        預扣手續費40,000元乙節，自應由渠負證明之責。上訴
        人就此雖舉證人戊○○到場證述：被上訴人手續費要收
        40,000元，代書費40,000元，但是其他地方手續費是
        40,000元，代書費是20,000元，代書費是設定抵押的費
        用。‧‧上訴人只拿到286,000 元。被上訴人又要求上
        訴人要清償第一順位抵押權的利息38,000元，是由上訴
        人自286,000 元中再給付38,000元，所以只拿到
        246,000 元，代扣銀行利息部分，是由上訴人當天自己
        去處理的等語（見本院卷第26頁，98年4 月28日準備程
        序筆錄），惟其證述上訴人實際收到246,000 元之借款
        本金與上訴人主張係收到284,000 元之借款本金，已有
        不符，且該第一順位抵押權之利息38,000元係由訴外人
        即被上訴人之職員邱加世匯款清償乙節，亦有匯款單之
        影本2 紙附於本院卷第29頁可稽，證人戊○○證述係由
        上訴人自行清償，顯與事實不符，其又為上訴人丙○○
        之兄長，證詞難免迴護上訴人之虞，尚難遽資為上訴人
        有利之認定。此外，上訴人就被上訴人有再預扣手續費
        40,000元乙節，並未再舉證以為證明，則其主張應自借
        款本金中再扣除40,000元手續費，亦難採信。
    (三)綜上，被上訴人於借款之際既有預扣利息36,000元，該貸
      與之本金額應以利息預扣後實際交付上訴人之金額，即
      364,000 元為準。另代書費用為辦理抵押權設定之費用，
      既經兩造議定，亦無從認被上訴人有巧取利益之情事，而
      依上訴人之舉證，又無從證明有遭預扣手續費40,000元之
      情，則其主張自應借貸本金中扣除代書費用及手續費各
      40,000元云云，不足採取。
七、又查，依兩造所訂立之協議書約定，倘若上訴人按時繳付有
    關銀行貸款及債權人即被上訴人之本金、所約定之利息時，
    被上訴人同意清償期日屆滿時，上訴人得延期償還本金，違
    者視同到期，此有協議書第2 條及附註附於原審卷第31頁可
    憑。上訴人於系爭借款期限屆至後，仍有依約清償約定之利
    息，迄97年8 月17日始未依約清償，則系爭借款應於97年8
    月17日屆清償期。從而，被上訴人本於消費借貸之法律關係
    ，請求上訴人給付40萬元及遲延利息，在364,000 元及自97
    年8 月18日起至清償日止，按週年利率20% 計算之利息之範
    圍內為有理由，應予准許。逾上開範圍之請求，為無理由，
    應予駁回。原審就超過上開應准許部分，為上訴人敗訴之判
    決，並依職權為假執行之宣告，自有未洽，上訴意旨就此部
    分指摘原判決不當，求予廢棄改判，為有理由。至於上開應
    准許部分，原審判命上訴人給付，並依職權為假執行之宣告
    ，核無違誤，上訴意旨，就此部分指摘原判決不當，求予廢
    棄，為無理由，應駁回其上訴。
八、本案事證已臻明確，兩造其餘主張陳述及所提之證據，經審
    究認無礙勝負之判斷，爰不一一論列，附此敘明。
九、據上論結，本件上訴為一部有理由，一部無理由，依民事訴
    訟法第436 條之1 第3 項、第450 條、第449 條第1 項、第
    79條、第85條第2 項，判決如主文。
中    華    民    國    98    年    6     月    30    日
                  民事第二庭    審判長法  官  蕭胤瑮
                                      法  官  鍾啟煌
                                      法  官  陳麗玲
以上正本證明與原本無異
不得上訴
中    華    民    國    98    年    6     月    30    日
                                       書記官  吳俞玲


司法院資訊處製作；財團法人民間司法改革基金會備份。
